【裁判字號】    96,易,3846
【裁判日期】    970827
【裁判案由】    詐欺等
【裁判全文】
臺灣高雄地方法院刑事判決              96年度易字第3846號
公  訴  人  臺灣高雄地方法院檢察署檢察官
被      告  甲○○
上列被告因詐欺等案件，經檢察官提起公訴（96年度偵緝字第17
23號），本院判決如下：
    主  文
甲○○無罪。
    理  由
一、公訴意旨略以：被告甲○○與乙○○曾為夫妻關係（2 人於
    90年2 月23日離婚），共同意圖為自己不法所有，基於詐欺
    之犯意聯絡，於民國89年9 月間，在高雄市○○區○○路65
    5 號之1 所經營之古董藝品店，先由乙○○向被害人丙○○
    誆稱與高雄市前市長蘇南成關係良好，共同合夥進口物品再
    賣予軍方，一本萬利，機會難得，其已投資新臺幣（下同）
    200 萬元，基於同鄉好友情誼，特邀被害人加入，且每月15
    日可領得紅利，並由被告保證絕無問題，且於被害人告知不
    要參與投資時，誆稱已為其匯款，致使被害人不疑有他，於
    89年9 月15日，交付70萬現金予乙○○，然數月過後，被害
    人僅取得5 萬元之紅利，因而心生懷疑，乃於90年12月間，
    至上址詢問2 人，詎被告與乙○○竟再以店面要轉型，急需
    現金，向被害人借款30餘萬元，並由乙○○交付面額分別為
    18萬及13萬9,000 元之支票做擔保，致使被害人不疑有他，
    再於90年12月及91年1 月間，匯款共39萬3,000 元至被告在
    陽信商業銀行（原高新銀行）小港分行之帳戶內。嗣於91年
    3 月間，被害人至上址，遍尋被告與乙○○無著，且上開支
    票屆期提示均遭退票，始知受騙，因而受有共109 萬3,000
    元之損害。又被告與乙○○2 人，於90年1 月至同年2 月間
    ，在上址，陸續收受被害人所交付如附表所示之物品，代為
    出售，竟共同意圖為自己不法所有，基於侵占之犯意聯絡，
    將之侵占入己，拒不返還被害人，致被害人受有5 萬3,500
    元之損害，因認被告涉犯刑法第339 條第1 項詐欺取財罪嫌
    及同法第335 條第1 項侵占罪嫌。
二、證據能力：
    按被告以外之人於審判外之陳述，雖不符刑事訴訟法第159
    條之1 至第159 條之4 之規定，而經當事人於審判程序同意
    作為證據，法院審酌該言詞陳述或書面陳述作成時之情況，
    認為適當者，亦得為證據，刑事訴訟法第159 條之5 第1 項
    定有明文。本判決所引用之證據資料（詳後引證據），其中
    傳聞證據部分，縱無刑事訴訟法第159 條之1 至第159 條之
    4 或其他規定之傳聞證據例外情形，亦因被告及檢察官或同
    意可作為證據使用，或未聲明異議，依刑事訴訟法第159 條
    之5 第1 項、第2 項之規定，本院審酌該證據作成之情況，
    認為適當，應得為證據。
三、按犯罪事實應依證據認定之，無證據不得認定犯罪事實；不
    能證明被告犯罪者，應諭知無罪之判決。刑事訴訟法第154
    條第2 項、第301 條第1 項前段定有明文。而事實之認定，
    應憑證據，如未能發現相當證據，或證據不足以證明，自不
    能以推測或擬制之方法，以為裁判基礎（最高法院40年台上
    字第86號判例意旨足資參照）。又依刑事訴訟法第161 條第
    1 項之規定：檢察官就被告犯罪事實，應負舉證責任，並指
    出證明之方法。因此，檢察官對於起訴之犯罪事實，應負提
    出證據及說服之實質舉證責任。倘其所提出之證據，不足為
    被告有罪之積極證明，或其指出證明之方法，無從說服法院
    以形成被告有罪之心證，基於無罪推定之原則，自應為被告
    無罪判決之諭知（最高法院92年台上字第128 號判例要旨足
    參）。
四、本件公訴人認被告涉犯詐欺取財及侵占犯行，無非係以：證
    人即被害人丙○○於偵查中之證述，且有乙○○出具之證明
    書、支票影本、高雄市立票據交換所退票理由單、台灣銀行
    鼓山分行96年7 月13日鼓山營字第0965000200號函暨歷史明
    細查詢系統、送貨單、郵政儲金匯業局存簿劃撥自動櫃員機
    儲戶交易明細表、陽信銀行小港分行96年9 月28日陽信港字
    第960061號函暨開戶資料及90年間交易明細表等物證，資為
    論罪依據。
五、訊據被告堅詞否認有何詐欺取財及侵占之犯行，辯稱：對於
    70萬投資一事，其完全不知情，也不在場，係事後才知道這
    件事的；關於39萬3,000 元之部分，是乙○○與丙○○之間
    的借款，其有曾返還一部分借款；其不知丙○○曾拿藝品至
    店裡寄賣，亦未曾至丙○○住處拿過藝品等語。經查：
（一）被告與乙○○曾係夫妻關係，於89年9 月間，共同經營位
      於高雄市○○區○○路655 號之1 之古董藝品店。被害人
      曾交付現金70萬元予乙○○；90年12月間，乙○○曾向被
      害人借款30餘萬元，被害人於90年12月及91年1 月間曾匯
      款49萬3 千元至被告陽信商業銀行（原高新銀行）小港分
      行00 0000000000 號帳戶，乙○○就該筆借款，曾簽發面
      額18萬元及13萬9 千元之支票作為該借款之擔保，惟上開
      支票均遭退票等事實，為被告所不爭執（本院卷第22頁不
      爭執事項），核與證人即被害人丙○○於偵查及本院審理
      中之證述相符（偵卷第18頁倒數第7 行至倒數第6 行、第
      19頁第1 行至第5 行、第38頁倒數第2 行至第39頁第4 行
      第72頁倒數第12行至倒數第9 行；本院卷第40頁第2 行、
      第46頁第13行至第19行）。復有證明書、台灣銀行鼓山分
      行支票號碼AM0000000 號、AM0000000 號支票影本、高雄
      市票據交換所退票理由單、郵政儲金匯業局自動櫃員機儲
      戶交易明細表、陽信銀行（原高薪銀行）存摺存款歷史交
      易在卷可稽（偵卷第32頁至第34頁、第59頁至第61頁、第
      68頁至第69頁）。故此部分事實堪以認定。
（二）關於70萬元詐欺取財部分
      被害人先於本院審理時證稱：89年9 月間，乙○○向其表
      示要與蘇南成合夥做生意，問其是否要投資，並表示絕對
      不會失利，其追問乙○○要從事何種生意，乙○○表示係
      進口的生意，要給軍方的，並表示百無一失，絕對賺錢，
      並要其等著分紅即可，當時被告亦在場，並表示沒有問題
      ，到時來拿紅利；在其拿現金70萬元給乙○○前，曾打電
      話欲向乙○○表示不願投資，但被告接聽電話時向其表示
      ，已將其要投資的70萬元匯款予對方；嗣後，乙○○就開
      車帶其至銀行將定存解約，其就拿現金70萬元予乙○○，
      當時被告不在場；幾月後，乙○○曾交付其面額5 萬元之
      支票作為投資之紅利，當時其覺得可疑，向乙○○表示不
      願投資，乙○○表示其店面很大，不會跑，之後其打電話
      聯絡乙○○，都是由被告接聽，但被告都表示乙○○不在
      等語（本院卷第39頁倒數第11行至第40頁倒數第2 行）。
      於本院審理時又證稱：70萬元投資一事，均係其與乙○○
      接洽，乙○○與其第1 次談投資之事時，被告有在場，但
      被告當時係抱著小孩走來走去；被告於電話中並無向其表
      示「保證沒有問題」，而係乙○○向其表示該句話等語（
      本院卷第43頁倒數第10行至倒數第8 行、第44頁第14行至
      第18行）。嗣於本院審理時又改稱：一開始其與乙○○談
      70萬元投資一事，被告並無在場，係乙○○向其表示與蘇
      南成關係良好，合夥進口物品，賣給軍方，一本萬利；之
      後其打電話聯絡乙○○表示不要投資時，係被告接聽電話
      ，並向其表示「錢已經匯出去了」，就請乙○○來接聽電
      話，就70萬元投資之部分被告僅向其說過「錢已經匯出去
      了」這句話等語（本院卷第45頁第10行至倒數第3 行、第
      89頁倒數第18行至第90頁倒數第8 行）。觀之被害人上開
      證詞，對於乙○○向其邀約70萬元投資時，被告是否在場
      ，是否曾向其保證投資無問題，只要等著領紅利等情，前
      後證述不一，不無疑義。再著，被害人關於70萬元投資案
      一事，均證述係與乙○○討論及聯絡，亦係由乙○○出具
      保證書及收受70萬元現金，且觀之上開保證書名義人，係
      記載乙○○，並非被告，有證明書在卷足憑（偵卷第32頁
      ），可知就整個投資案之過程，被害人聯繫之主要對象均
      為乙○○，而非被告。縱使被害人與乙○○談論投資一事
      時，曾抱著孩子在場走來走去，或曾表示70萬元已匯出，
      或保證投資無問題，亦可能係被告聽見被害人與乙○○間
      之談話，而隨口附和，不能僅因被告在場，即推認被告與
      乙○○共同基於詐欺之犯意聯絡，而檢察官就此亦未提出
      積極證據證明之。衡諸前開判例要旨，上開證據與被害人
      證述之相互利用，尚不足使上開公訴意旨之犯罪事實獲得
      確信。此外，卷內亦缺乏其他證據足資審認被告有檢察官
      所指之犯行。
（三）關於39萬3,000 元詐欺取財部分：
      被害人於本院審理時證稱：乙○○以店面要轉型之名義向
      其借錢，當時被告亦在場，並書寫帳戶資料交給其以便匯
      款，其曾匯39萬餘元至被告之帳戶，並向乙○○確認是否
      收到匯款，乙○○表示收到，但忘記是否曾向被告確認是
      否收到匯款，乙○○曾交付其2 張面額共計31萬餘元之支
      票，但該2 張支票均未兌現等語（本院卷第41頁第4 行至
      第6 行、第41頁倒數第3 行至第42頁第17行）。嗣於本院
      審理時改證稱：其事實上匯款至被告帳戶係49萬3 千元，
      並非39萬3 千元，其中一部分借款係被告開口借的，其他
      都是乙○○借的，被告借錢時並無表明是何人要借的，乙○○向其借款時，被告有時會在場，有時不會在場，被告
      在場時就寫帳戶資料交給其；乙○○曾開支票返還借款，
      支票曾兌現過，但忘記兌現之金額，也忘記兌現之金額與
      49萬3 千元之借款有無關係等語（本院卷第46頁第8 行至
      第49頁第1 行）。復於本院審理時再改稱：轉型借款係乙○○向其表示，期間被告也曾向其借款，但被告借款部分
      均有返還，當時其曾匯款49萬多元至被告之帳戶，之後其
      請求30多萬元係因為中間之差額，被告有返還等語（本院
      卷第90頁倒數第6 行至倒數第2 行）。觀之被害人前開證
      述，就借款之金額係49萬3 千元，抑或係39萬3 千元，借
      款人究竟係乙○○或被告，借款之金額是否返還，前後供
      述不一，不無疑義。再者，觀之上開支票之發票人，均為
      乙○○，有台灣銀行鼓山分行支票號碼AM0000000 號、AM
      0000000 號支票影本（偵卷第33頁至第34頁），故被告是
      否曾向被害人借款，並非無疑。縱使被告曾向被害人借款
      ，照依被害人前開證述，被告曾返還借款，則可知被告並
      無詐欺之意圖，亦無為自己不法所有之意圖。衡諸前開判
      例要旨，上開證據與被害人證述之相互利用，尚不足使上
      開公訴意旨之犯罪事實獲得確信。此外，卷內亦缺乏其他
      證據足資審認被告有檢察官所指之犯行。
（四）關於侵占罪部分
      被害人於本院審理時證稱：89年間曾寄放藝品在乙○○所
      經營之古董店寄賣，部分藝品係其帶去店內，部分係乙○○或被告至其住處拿取，因為店是乙○○的，所以將藝品
      交給乙○○寄賣，被告也知情，乙○○及被告均無簽收，
      係其寫單子給乙○○，之後藝品都被乙○○搬走，並無返
      還等語明確（本院卷第42頁倒數第13行至第43頁第2 行、
      第43頁倒數第6 行至最後1 行、第91頁第1 行至第8 行）
      。觀之被害人前開證述，其主觀上認知係將藝品交給乙○○寄賣，而非被告。故被告是否持有被害人之物，不無疑
      義，且觀之被害人所提出之送貨單，均無被告之簽名或藝
      品店之店章，有送貨單附卷可參（偵卷第55頁至第58頁）
      ，亦無法證明被告確實曾收受該藝品，而檢察官就被告是
      否曾收受被害人所交付之藝品，是否將該藝品搬走，及與
      乙○○是否有犯意聯絡，亦未提出積極證據證明之。衡諸
      前開判例要旨，上開證據與被害人證述之相互利用，尚不
      足使上開公訴意旨之犯罪事實獲得確信。此外，卷內亦缺
      乏其他證據足資審認被告有檢察官所指之犯行。
六、綜上所述，尚難僅憑被害人上開之證述，及乙○○出具之證
    明書、支票影本、高雄市立票據交換所退票理由單、台灣銀
    行鼓山分行96年7 月13日鼓山營字第0965000200號函暨歷史
    明細查詢系統、送貨單、郵政儲金匯業局存簿劃撥自動櫃員
    機儲戶交易明細表、陽信銀行小港分行96年9 月28日陽信港
    字第960061號函暨開戶資料及90年間交易明細表等物證，即
    認被告有前開詐欺或侵占之犯行，公訴人所舉之證據尚不足
    以令本院形成被告有前揭詐欺或侵占犯行之有罪心證。此外
    ，復查無其他積極證據足資認定被告確有公訴人所指之前揭
    犯行，既不能證明被告犯罪，揆諸前開法條之規定，依法自
    應為被告無罪之諭知。
據上論斷，應依刑事訴訟法第301 條第1 項前段，判決如主文。
本案經檢察官丁○○到庭執行職務。
中    華    民    國    97    年    8     月    27    日
                  刑事第十五庭  審判長法  官  方百正
                                      法  官  戴韻玲
                                      法  官  王碧瑩
以上正本證明與原本無異。
如不服本判決應於收受本判決後10日內向本院提出上訴書狀，並
應敘述具體理由，如未敘述上訴理由者，應於上訴期間屆滿後20
日內補提理由書狀於本院（均須按他造當事人之人數附繕本）「
切勿逕送上級法院」。
中    華    民    國    97    年    8     月    27    日
                                      書記官  蔡語珊
附表：
  ┌────────┬────────┬─────────┐
  │   品    名     │    數    量    │   金    額 （元）│
  ├────────┼────────┼─────────┤
  │青山石印材      │       1        │  500             │
  ├────────┼────────┼─────────┤
  │白玉童子筆洗    │       1        │  7000            │
  ├────────┼────────┼─────────┤
  │沁色白玉筆筒    │       1        │  8000            │
  ├────────┼────────┼─────────┤
  │白玉如意擺件    │       1        │  20000           │
  ├────────┼────────┼─────────┤
  │黃玉童子枕元寶擺│       1        │  4000            │
  │件              │                │                  │
  ├────────┼────────┼─────────┤
  │象骨龍鳳鼻煙壺  │       1        │  500             │
  ├────────┼────────┼─────────┤
  │玉鯉魚荷花擺件  │       1        │  3000            │
  ├────────┼────────┼─────────┤
  │玉避邪獸擺件    │       1        │  5000            │
  ├────────┼────────┼─────────┤
  │玉壺            │       1        │  2000            │
  ├────────┼────────┼─────────┤
  │白玉觀音        │       1        │  2500            │
  ├────────┼────────┼─────────┤
  │玉壺            │       1        │  1000            │
  ├────────┼────────┴─────────┤
  │總計            │53500元                             │
  └────────┴──────────────────┘


司法院資訊處製作；財團法人民間司法改革基金會備份。
